臺灣高等法院民事判決　九十年度上易字第二七八號
　　　上　訴　人　華興資訊股份有限公司
　　　法定代理人　陳恩立
　　　被上訴人　　祥林科技有限公司
　　　法定代理人　張坤琪
右當事人間返還價金事件，上訴人對於中華民國九十年三月二十六日台灣台北地方法
院八十九年度訴字第二八一六號第一審判決提起上訴，本院判決如左：
    主    文
上訴駁回。
第二審訴訟費用由上訴人負擔。
    事    實
甲、上訴人方面：
  壹、聲明：
    一、原判決廢棄。
    二、右廢棄部分，被上訴人第一審之訴及假執行之聲請均駁回。
  貳、陳述：除與原判決記載相同者，予以引用外，補稱略以：
    一、上訴人係遭張興漢以假造發票等手法淘空資產之被害人，兩造間之十四筆交
        易亦係「唐虹↓聯大↓上訴人↓被上訴人↓光福」之循環虛假交易，且張興
        漢亦自承此宗交易自始根本沒有貨物，被上訴人亦明知張興漢利用上訴人名
        義透過被上訴人轉手從事自己交易，被上訴人實為共同侵權行為人。縱被上
        訴人未與張興漢等共同犯罪，然其從事非常規之交易，而有過失，亦應負共
        同侵權之責。
    二、被上訴人稱電子產品價格變化甚大，因價格變動可能產生買進與賣出價格相
        當之情事，惟被上訴人轉賣張興漢之唐虹、光福公司之價格，為固定價格，
        被上訴人亦開立發票詳載金額，無一與兩造間之交易金額相同者，何以被上
        訴人收受唐虹或光福之金額，卻與兩造間交易金額完全相同，其辯稱轉賣之
        價格確有差價云云，亦不可採。
    三、被上訴人給付款項之目的，係在掩飾淘空上訴人資金之犯罪事實，為不法行
        為，自屬民法第一百八十條第四款不法原因所為之給付，不能請求返還。且
        系爭交易出於通謀虛偽，即屬無效，無解約之問題，自無被上訴人主張契約
        解除返還請求權可言。縱被上訴人無故意侵權，亦有過失，自應就上訴人所
        受損害負連帶賠償之責，而上訴人因本件交易，支付款項予上游之聯大公司
        而被淘空資金新台幣（下同）四百六十二萬元而受有損害，被上訴人應連帶
        負損害賠償之責，上訴人主張抵銷。
    四、本件交易上訴人業已開立發票與被上訴人用以申報扣抵營業稅，被上訴人亦
        不否認，縱本件交易經解除，上訴人應返還被上訴人已支付之貨款，惟被上
        訴人亦應返還該發票，而被上訴人既已持據報稅並用以扣抵營業稅，則被上
        訴人自應償還該營業稅二十三萬一千元，上訴人主張抵銷。
乙、被上訴人方面：
  壹、聲明：上訴駁回。
  貳、陳述：除與原判決記載相同者，予以引用外，補稱略以：
    一、被上訴人與上訴人自民國（下同）八十八年二月二十六日起至八十九年一月
        三十一日止，共計十四筆交易，被上訴人均與上訴人之行銷部經理張興漢接
        洽，因此凡與上訴人交易之事，被上訴人均需與張興漢連繫，張興漢之行為
        即代表上訴人公司，至於第三人光福公司、唐虹公司與張興漢之關係如何，
        被上訴人並不知悉。再者，本件訴訟發生前，被上訴人為配合上訴人清查動
        作，且為證明被上訴人確有向上訴人訂貨再出貨予第三人唐虹、光福公司，
        乃於八十九年六月十四日提供發票明細之交易資料共十三筆予上訴人，而上
        訴人遂憑藉被上訴人所交付之資料而製作成之「勾稽表」，主張被上訴人與
        張興漢有共謀詐財之行為；依常理言，被上訴人豈有可能提供不利於己之證
        據予上訴人，上訴人所言均屬臆測之詞，毫無任何根據。
    二、上訴人列舉其與聯大、建聯、力晟、三界公司之交易資料，以釋明其行銷部
        經理張興漢之不法行為，惟上訴人與聯大、建聯、力晟、三界公司交易之時
        ，被上訴人並未介入其中，因此渠等交易情形如有違法之處，亦屬張興漢個
        人之行為，上訴人焉能以被上訴人曾與其公司交易，且該公司負責連繫之人
        員為張興漢，即認定被上訴人與張興漢有共謀詐財之行為。
    三、就上訴人質疑被上訴人唐虹公司之歷次交易往來並無價差，印證被上訴人係
        居於替唐虹公司付款，掩飾犯罪之手套地位部份，惟被上訴人向上訴人訂貨
        之價格與上訴人轉售予唐虹、光福之價格並無上訴人質疑無價差之情形，且
        雙方之交易情形實屬正常，上訴人質疑被上訴人與唐虹公司之交易情形，實
        與本件訴訟無涉。
    四、綜上所述，不論上訴人公司之行銷部經理張興漢是否有任何掏空上訴人公司
        財產之行為，因被上訴人僅係單純地向上訴人訂購貨物再出貨予唐虹、光福
        公司，迨收取貨款後再支付予上訴人，被上訴人所為之交易行為乃為正常之
        交易，且被上訴人並無與張興漢共謀掏空上訴人公司財產之行為，因此上訴
        人所主張抵銷之抗辯，自不成立，上訴人仍負有返還前所收取價金六十九萬
        九千九百七十元之義務。
    理    由
一、上訴人之法定代理人林士瑋已於九十年五月一日變更登記為張坤琪，有上訴人提
    出之公司變更登記表、經濟部公司執照為證，張坤琪並聲明承受訴訟，經核無不
    合，核先敘明。
二、被上訴人主張：被上訴人於八十九年一月間向上訴人訂購八百片之ＳＤＲＡＭ１
    ２８ＫＢ，然上訴人當時之法定代理人林英明知並未出貨給被上訴人指定之光福
    公司，竟向被上訴人謊稱業已出貨並收取貨款六十九萬九千九百七十元，林英對
    於被上訴人顯有詐欺之侵權行為，故上訴人應依民法第二十八條規定與林英負連
    帶賠償之責任。又依兩造間所定之訂購單備註五約定「逾期未能交貨，本公司有
    權取消本訂單並請求賠償本公司之損失」，因上訴人未能依約交貨，被上訴人乃
    於八十九年五月二十九日通知上訴人解除本件買賣契約，並請求其返還其所收取
    之價金等情，爰依侵權行為損害賠償請求權及契約解除後之回復請求權，求為命
    上訴人返還六十九萬九千九百七十元及自起訴狀繕本送達之翌日起算之法定遲延
    利息之判決。
    上訴人則以：上訴人係採總經理制，前法定代理人林英不負責業務之經營，亦未
    經手與被上訴人間之交易，對被上訴人並無詐欺之行為，上訴人亦不需依民法第
    二十八條負連帶損害賠償責任。又被上訴人自八十八年二月二十六日起至八十九
    年一月三十一日止，與上訴人之十四筆交易均係與上訴人前行銷部經理張興漢聯
    繫，由張興漢購貨後，透過供貨廠商直接送交被上訴人，上訴人本身並不處理貨
    品之運送。又張興漢涉嫌透過其投資之唐虹公司、光福公司，勾結被上訴人等來
    往廠商以不實之「循環交易」，即由上訴人之上游廠商聯大公司、建聯公司開發
    票給上訴人，上訴人則依約付款，後由上訴人帳面上出貨開發票給被上訴人，而
    張興漢則與聯大公司、建聯公司及被上訴人勾串並相互配合，由張興漢投資之唐
    虹公司、光福公司開票給聯大公司、建聯公司，另由被上訴人配合回開發票給唐
    虹公司、光福公司以完成沖帳，藉該十四筆之交易套取上訴人資金達七千三百餘
    萬元而掏空上訴人資產，最後，上訴人在不知情下支付最後一筆交易之貨款予上
    游之聯大公司四百六十二萬元，再由被上訴人出面配合聲稱「未交貨」，以完成
    詐騙。被上訴人與張興漢配合乃共同侵權行為人，自應就上訴人所受給付四百六
    十二萬元給聯大公司之損失負連帶損害賠償之責；且縱被上訴人並非故意侵害上
    訴人權利，亦因被上訴人明知交易之前後手皆為張興漢，張興漢以上訴人名義售
    貨予被上訴人，係屬非常規交易，卻仍疏於查核，致有張興漢假造此等交易記錄
    詐騙財物不法侵害上訴人權利之事情，故被上訴人之過失亦係導致上訴人受損害
    之共同原因，自應負損害賠償之責。因此上訴人主張以上開損害賠償之請求抵銷
    被上訴人本件之請求等語，資為抗辯。
三、查被上訴人主張其於八十九年一月二十九日向上訴人訂購八百片ＳＤＲＡＭ１２
    ８ＫＢ，並已給付買賣價金計六十九萬九千九百七十元，然上訴人並未依上訴人
    之指示交付貨物予第三人光福公司，被上訴人乃依訂購單備註五之約定，於八十
    九年五月二十九日函知上訴人解除上開契約，請求上訴人返還收取之價金之事實
    ，業據提出訂購單、合作金庫匯款回條聯、律師函等件為證，復經證人鄭碧蓮、
    張興漢二人分別結證屬實，且為上訴人所不爭執，自堪信為真正。
四、被上訴人又主張上訴人前法定代理人林英明知上訴人並未交付系爭貨物予光福公
    司，卻仍向被上訴人謊稱已出貨，致被上訴人陷於錯誤而交付買賣價金，故林英
    與上訴人應負連帶清償責任云云，惟為上訴人所否認，並辯稱其前雇用之張興漢
    以不實之「循環交易」聯合被上訴人及上訴人之上游廠商聯大公司、建聯公司等
    套取上訴人資金達七千三百餘萬元，上訴人並在不知情下支付本件貨款予上游之
    聯大公司四百六十二萬元，再由被上訴人出面配合聲稱「未交貨」，以完成詐騙
    ，故被上訴人與張興漢為共同侵權行為人，被上訴人應對上訴人負損害賠償之責
    等語。經查：
  (一)被上訴人雖然主張其受上訴人前法定代理人林英施以詐術，致陷於錯誤而交付系
    爭貨款云云，但為上訴人所否認。經查被上訴人自承「我們公司（按指被上訴人
    ）的交易均與華興公司之張興漢為之，並沒有與林英個人交易」等語（見原審卷
    第十九頁），而證人即上訴人之受僱人鄭碧蓮、張興漢均分別證稱「被上訴人是
    與張興漢聯繫及訂貨，但此非張興漢自己可以處理，張某必須陳報至總經理決定
    ，此程序均有簽呈」、「我們公司（即被上訴人）是總經理制，類此的交易均由
    我（按即為張興漢）向副總及總經理上簽呈即可，董事長林英應沒有介入」等語
    （見原審卷第九九、一八五頁），顯見上訴人所辯該公司係採總經理制，原法定
    代理人林英從未經手與被上訴人間之交易等語，應可採信。再參以上訴人所提出
    為被上訴人所不爭執之上訴人報價申請單、請購單、統一發票開立申請單、支出
    傳票、匯票申請書、國內不可撤銷信用狀申請書、轉帳傳票及開立與被上訴人之
    統一發票等，其上均僅經上訴人之總經理簽章，皆無當時擔任董事長之林英具名
    其上，足證林英並未處理含系爭交易在內之被上訴人業務，且被上訴人對林英提
    起詐欺告訴，亦經台北地方法院檢察署檢察官以林英當時雖為被上訴人董事長，
    但並無實際負責業務等理由為不起訴處分，此有該署八十九年度偵字第二三七三
    五號不起訴處分書在卷可稽（見原審卷第二三八頁），此外被上訴人就其主張林
    英有因執行職務而加損害於被上訴人之侵權行為之有利於己之事實並未舉證證明
    ，則被上訴人主張上訴人應與林英負擔連帶清償責任云云，並無可採。
  (二)上訴人辯稱系爭買賣係被上訴人與張興漢等人故意勾串所為之「循環交易」用以
    不當套取上訴人之資財，或被上訴人有疏未查知張興漢主導之非常規交易亦有過
    失，導致上訴人權利受損，並以損失之數額主張抵銷被上訴人之債權等語，固提
    出兩造交易明細表、鄭碧蓮請被上訴人代製作訂購單之傳真、被上訴人補發與上
    訴人之訂購單、被上訴人八十九年三月七日傳真簽認上訴人之出貨單、被上訴人
    簽認上訴人所發債權詢證函、被上訴人銷貨發票影本、兩造間所有交易及前後手
    交易之勾稽明細表、鄭碧蓮指示聯大公司及建聯公司等匯款及開發票流程之傳真
    、指示被上訴人開票付款予上訴人之傳真影本、出貨單、訂貨單、及被上訴人發
    票、聯大公司出貨單、建聯公司出貨單等件為證，惟查：
    1.上訴人自承：「兩造間之交易，自八十八年二月二十六日起至八十九年一月三
      十一日止，一共十四筆，未稅總價共四千零三十一萬五千元，除最後一筆四百
      八十五萬一千元（含稅）被上訴人僅支付六十九萬九千九百七十元，餘四百一
      十五萬一千零三十元尚未支付外，另十三筆交易，上訴人均順利收取被上訴人
      交付之貨款。」等語（見原審卷第三十頁），是以兩造交易長達近一年之時間
      ，交易筆數多達十四筆，除本件交易上訴人未交貨而未付清貨款外，被上訴人
      均依約支付價金取得貨物，其過程與一般買賣交易過程無異，況上訴人因兩造
      間歷次交易所收取之價金高達三千五百餘萬元（扣除本件交易），上訴人顯無
      受損害之可言。
    2.查張興漢雖為上訴人行銷部經理，但就上訴人公司之進貨、出貨等買賣並無決
      定之權，此業經證人鄭碧蓮、張興漢均分別證稱「被上訴人是與張興漢聯繫及
      訂貨，但此非張興漢自己可以處理，張某必須陳報至總經理決定，此程序均有
      簽呈」、「我們公司（即被上訴人）是總經理制，類此的交易均由我（按即為
      張興漢）向副總及總經理上簽呈即可。」等語（見原審卷第九九、一八五頁）
      ，上訴人亦自承：「我們華興訂購貨物及開具發票均須經過總經理。」等語（
      見原審卷第一二三頁），足證上訴人向何人進貨非被上訴人所得左右，被上訴
      人既未就本件交易指定上訴人向何人進貨，則上訴人因本件交易而向其上游之
      聯大公司購貨並支付貨款四百六十二萬元，自不得指為係被上訴人侵權行為之
      結果。
    3.至被上訴人向上訴人購貨後以何種價格轉賣予何人，則屬被上訴人之權利，與
      兩造間之買賣無關，故縱被上訴人係與張興漢接洽買賣事宜，或被上訴人接受
      訂購及銷售對象可能與張興漢或其親友有所關連，亦難單憑此即認兩造間之所
      有交易均係被上訴人與張興漢間之不實循環交易，而有掏空上訴人資產之共同
      侵權行為。
    4.另上訴人雖提出「唐虹公司鄭碧蓮」指示聯大公司李總經理匯款及開發票流程
      單據計二十一份，辯稱系爭買賣係被上訴人與張興漢等人故意勾串所為之「循
      環交易」用以不當套取上訴人之資財等語，惟被上訴人否認該單據之真正，且
      觀之該單據上僅登載鄭碧蓮以唐虹公司之人員身份指示聯大公司開立「唐虹—
      聯大」、「聯大—華興」或「光福—聯大」、「聯大—華興」或「光福—建聯
      」、「建聯—華興」或「唐虹—建聯」、「建聯—華興」等匯款及開發票單據
      等，並無被上訴人參與其事之文字，核其日期亦與本件交易無關，益徵上訴人
      所稱被上訴人與張興漢等人之勾串共謀情節，無足採取。
    5.按民法第一百八十五條第一項固規定共同侵權行為人應對被害人負連帶負損害
      賠償責任，然同條項前段所謂共同侵權行為，須共同行為人皆已具備侵權行為
      之要件始能成立，若其中一人無故意過失，則其人即非侵權行為人，自不負與
      其他具備侵權行為要件之人連帶賠償損害之責任（參最高法院二十二年度上字
      第三四三七號判例意旨），而有關當事人侵權行為過失責任之有無，原則上應
      由被害人（即上訴人）負舉證責任。而綜前所述，上訴人與其上游廠商間之交
      易並非被上訴人所得左右，則縱使上訴人因其前受雇人張興漢於內部上下其手
      ，並有勾結訴外人唐虹公司、光福公司，造成上訴人鉅額損失之情事，然上訴
      人既未舉證證明被上訴人就本件交易有何不法或疏忽之處，自難單憑張興漢與
      訴外人唐虹公司、光福公司間之之關係，遽認被上訴人有何可歸責之情事，是
      以上訴人主張被上訴人應依民法第一百八十五條之規定同負共同侵權責任一節
      ，即非可採。
五、按兩造於系爭貨物之訂購單備註五已合意「逾期未能交貨時，本公司（被上訴人
    ）有權取消訂單。」查上訴人所提出之出貨單上固被上訴人有簽收之記載，但其
    簽收之日期係八十九年四月二十四日，與其上所載出貨日期八十九年一月二十四
    日相差三個月（見原審卷第三八頁），亦與訂購單所載之交貨日期八十九年一月
    三十一日不同（見原審卷第三七頁），而證人鄭碧蓮、陳嘉雯（被上訴人之會計
    ）於台灣台北地方法院檢察署八十九年度他字第二九八四號偵查案件中分別證稱
    ：「因華興資訊股份有限公司財務部陳小姐通知我，華興公司與祥林公司交易文
    件不齊，所以才會在八十九年四月二十四日補打出貨單並由我親自送至祥林公司
    請陳嘉雯簽名蓋章，因為我和陳嘉雯都不清楚是否有出貨，所以才會都在出貨單
    上簽名。」、「在八九年四月二十四日華興資訊有限公司鄭碧蓮持華興出貨單聲
    稱公司已出貨，請我簽名我就簽名。」等語，再參以證人張興漢證稱：「本件交
    易上訴人沒有交貨。」等語，足證該出貨單係為配合上訴人公司行政作業所制作
    ，尚不足為上訴人已交貨之證明，而上訴人又未舉證證明其業已依約交貨，自應
    認被上訴人所主張上訴人有逾期未能交貨情事等語，為可採信，則被上訴人依該
    約定解除系爭買賣契約，於法有據。
六、末查上訴人主張其已就本件交易開立發票與被上訴人用以申報扣抵營業稅，縱本
    件交易經解除，被上訴人亦應償還該營業稅二十三萬一千元，上訴人主張抵銷等
    語。惟依統一發票使用辦法第二十條第一項第一款第二目及第二項規定「營業人
    銷售貨物，於開立統一發票後，發生銷貨退回、掉換貨物或折讓等情事時，其買
    受人為營業人者，開立統一發票之銷售額已申報者，應由買受人出具之銷貨退回
    、進貨退出或折讓證明單一式四聯，第一聯及第二聯由銷售貨物之營業人作為申
    報扣減銷項稅額及記帳之憑證，第三聯及第四聯由買受人留存，作為申報扣減進
    項稅額及記帳之憑證。」（見本院卷第一七七頁），故被上訴人雖已將上訴人所
    開立之統一發票申報扣抵營業稅，於本件買賣契約解除後，上訴人僅得請求被上
    訴人出具之銷貨退回或折讓證明單作為申報扣減銷項稅額及記帳之憑證，而並不
    當然逕對被上訴人取得返還該營業稅二十三萬一千元之債權，從而上訴人主張以
    其對被上訴人之營業稅二十三萬一千元之返還請求權抵銷被上訴人之系爭價金返
    還請求權，即屬無據。又被上訴人對上訴人並無侵權行為，已如前述，則上訴人
    以其對被上訴人有四百六十二萬元之侵權行為損害賠償債權，並以之主張抵銷被
    上訴人之系爭價金返還請求權，亦屬無據。
七、按契約解除時，當事人由他方所受領之給付物，應返還之；受領之給付為金錢者
    ，應附加自受領時起之利息償還之，民法第二百五十九條第一、二款定有明文。
    查被上訴人已於八十九年五月二十九日通知上訴人解除本件買賣契約，則其請求
    上訴人返還所收取之價金六十九萬九千九百七十元及自起訴狀繕本送達之翌日即
    八十九年七月十三日起至清償日止，按週年利率百分之五計算之法定遲延利息，
    為有理由，應予准許。原審判命上訴人如數給付，於法並無違誤。上訴意旨指摘
    原判決不當，求予廢棄改判，為無理由，應予駁回。
八、本件事證已臻明確，上訴人聲請調查訴外人唐虹公司、光福公司八十八年一月一
    日至八十九年三月三十一日間銀行往來明細、匯出明細、報繳統一發票進項、出
    項交易明細及相關資料等，核與本件上訴人是否逾期未能交貨而有違約之情事無
    關，自無調查之必要，併予敘明。
九、據上論結，本件上訴為無理由，爰判決如主文。
中　　　華　　　民　　　國　　九十一　　年　　　三　　　　月　　十三　　日
                                        民事第三庭
　　　　　　　　　　　　　　　　　　　　　　審判長法　官　張　宗　權
　　　　　　　　　　　　　　　　　　　　　　　　　法　官　吳　秀　美
　　　　　　　　　　　　　　　　　　　　　　　　　法　官　蕭　艿　菁
右正本係照原本作成。
不得上訴。
中　　　華　　　民　　　國　　九十一　　年　　　三　　　　月　　十四　　日
　　　　　　　　　　　　　　　　　　　　　        書記官　尤　峰　惠
